臺灣高等法院臺中分院民事判決　　　　96年度上更(一)字第23號
上　訴　人　甲○○
　　　　　　　　　　　　巷6號
訴訟代理人　己○○
複　代理人　葉天昱律師
上　訴　人　辛○○
　　　　　　　　　　　　巷6號
訴訟代理人　葉天昱律師
被上訴人即
承受訴訟人　丙○○○
　　　　　　戊○○
　　　　　　乙○○
　　　　　　庚○○
以上四人共同
訴訟代理人　李世才律師
上列當事人間請求撤銷無償贈與行為等事件，上訴人對於民國94
年6月7日臺灣苗栗地方法院93年度重訴字第81號第一審判決提起
上訴，經最高法院第一次發回更審，本院於96年11月28日言詞辯
論終結，判決如下：
    主  文
原判決關於命上訴人給付新台幣壹佰壹拾貳萬柒仟捌佰柒拾玖元
及利息部分，及該部分假執行之宣告，暨訴訟費用之裁判均廢棄
。
上列廢棄部分，被上訴人在第一審之訴及其假執行之聲請均駁回
。
其餘上訴駁回（被上訴人於原判決主文第一、二、三項關於苗栗
縣大湖鄉○○段四之四號土地之請求，應減縮為一萬分之一四三
四）。
第一、二審及發回前第三審訴訟費用由上訴人負擔五分之四，餘
由被上訴人連帶負擔。
    事實及理由
一、本件被上訴人丁○○在本院審理中，於96年7月27日死亡，
    被上訴人丙○○○、戊○○、乙○○、庚○○等為其繼承人
    ，有繼承系統表、戶籍謄本等附卷足稽，是渠等聲明承受訴
    訟，於法有據，合先敘明。
二、被上訴人起訴主張：上訴人甲○○於民國（下同）80年ll月
    5日將其所有坐落苗栗縣大湖鄉○○段4之4地號土地（下稱
    系爭土地）應有部分1/4內面積2940平方公尺部分（即應有
    部分一萬分之二一七四，下簡稱系爭買賣標的），以總價新
    臺幣（下同）100萬元之價格出賣予被上訴人，被上訴人已
    付清買賣價金。嗣伊欲所有同段807地號土地應有部分及系
    爭買賣標的，與上訴人甲○○所有明湖段649、603地號土地
    應有部分相互交換。乃委託上訴人甲○○代為向苗栗縣政府
    被上訴人，更於86年9月2日將上開已出賣予被上訴人之大湖
    段4之4地號土地應有部分1/4，贈與其媳婦即上訴人辛○○
    ，並於同年ll月27日辨妥移轉登記。上訴人所為系爭贈與之
    債權行為及物權行為，有害伊之債權，伊得撤銷之。上開行
    為經撤銷後，上訴人辛○○即應塗銷該所有權移轉登記，並
    由上訴人甲○○將系爭標的移轉與伊。爰依據民法第244條
    第l、4項撤銷無償贈與行為之法律關係，以先位聲明訴請：
    上訴人甲○○、辛○○就系爭土地應有部分1/4，於86年9
    月2日所為之無償贈與債權行為，及於同年ll月27日所為移
    轉所有權登記之物權行為均應予撤銷。上訴人辛○○應將
    上開土地所有權移轉登記予以塗銷。上項所有權移轉登記
    塗銷後，上訴人甲○○應將系爭土地應有部分10000分之
    2174移轉登記予被上訴人；併依據民法第541條第l項委任之
    法律關係，請求上訴人甲○○應交付為被上訴人處理委任
    事務所收取之補償費1,127,879元，及自起訴狀繕本送達翌
    日起至清償日止按週年利率百分之5計算之利息。並陳明願
    供擔保請准宣告假執行。倘被上訴人先位聲明第l、2、3項
    之請求為上訴人所不能履行時，則本件係因可歸責於上訴人
    甲○○之事由致給付不能，被上訴人因此解除上開買賣契約
    ，且上訴人甲○○拒將系爭標的移轉與伊，反而贈與上訴人
    辛○○，上訴人等係共同以背於善良風俗之方法加損害於伊
    ，致伊受有土地價差4,145,000元之損害。爰依民法第226、
    256、259條規定，提出備位聲明，請求上訴人甲○○應返
    還買賣價金100萬元及自受領時即81年2月l日起至清償日止
    之法定遲延利息；上訴人2人應連帶賠償被上訴人4,145,0
    00元，及自起訴狀繕本送達翌日起至清償日止按週年利率百
    分之5計算之利息，並陳明願供擔保請准宣告假執行等語。
三、經原審為被上訴人勝訴之判決（原判決就被上訴人請求塗銷
    及移轉所有權部分聲請為假執行宣告，予以駁回；被上訴人
    對此部分，未聲明不服）。本院前審予以維持，惟於最高法
    院廢棄發回後，被上訴人答辯聲明：（一）上訴駁回（原判
    決主文第一、二、三項關於苗栗縣大湖鄉○○段4-4號土地
    應有部分減縮為一萬分之1434）。（二）第二審訴訟費用由
    上訴人負擔。併稱：
    （一）系爭買賣標的為0.3381公頃其中之0.1940公頃，即系
          爭土地應有部分之10000分之1434。而系爭買賣契約
          已經上訴人甲○○於苗栗地方法院檢察署（以下簡稱
          苗栗地檢署）91年度偵續字第29號丁○○告訴甲○○
          詐欺案中，陳稱有收到100萬元價金，且經代書葉春
          松証述明確，自堪認係真正。
    （二）否認上訴人所提「分居書」之真正，被上訴人前於台
          灣新竹地方法院檢察署（以下簡稱新竹地檢署）85年
          度偵字第1056號案件中固証稱有分居書之存在，但係
          為迴護上訴人之詞，且為陳德春、陳富滿於新竹地方
          法院85年度易字第2358號侵占案件中所否認，難認兩
          造確有如分居書所載之合致。至系爭分居書雖與兩造
          及兄弟陳富滿、陳德春實際占有使用土地狀態相符，
          縱可認分居書為真正，但既未依分居書約定辦理登記
          ，反於52年10月12日辦理繼承登記各取得應有部分4
          分之l、迄今逾40年，均未依上開分居書之約定辦理
          登記，再參以上訴人甲○○嗣將系爭4-4號土地應有
          部分4分之l其中一部出售予被上訴人，顯見兩造及陳
          富滿、陳德春間就分居書所載已合意不受拘束。尤以
          上訴人得據該分居書內容為所有權登記之請求權，自
          49年迄今已有45年之久，上訴人之請求權亦早已罹於
          時效而消滅，不得依分居書為請求或主張足以影響於
          本件系爭買賣契約。
    （三）前述苗栗地檢署91年度偵續字第29號甲○○被訴詐欺
          案件中，被上訴人先稱，伊以100萬元向甲○○購買
          大湖段4-4號內二分地，後來再用大湖鄉○○段649、
          603號土地持分與甲○○所有大湖段807、4-4號土地
          交換，但甲○○未履行等語；上訴人則陳稱：未交換
          成。足見80年ll月後，就坐落大湖段807、4-4號土地
          有與同鄉○○段649、603號土地間確有交換協議。
    （四）原大湖段64-9號土地，於60年12月間分割增加64-42
          、64-43號，嗣上開64-42、64-43號土地於62年l月間
          出售予訴外人陳勇志，所餘64-9號再於71年4月間分
          割增加為64-9、64-108、64-109，80年7月間因土地
          重測變更為明湖段603、649、650號。嗣因台三線拓
          寬工程徵收上開650號部分土地，苗栗縣政府遂依土
          地登記簿所載，按丁○○、甲○○、陳富滿、陳德春
          應有部分各4分之l、通知發放補償費各1,127,879元
          。丁○○與甲○○就大湖段807、4-4號土地與同鄉○
          ○段649、603號土地既有如前揭（三）所立之交換契
          約，丁○○因而將相關之証件交由上訴人甲○○代領
          台三線650號土地補償金，惟系爭土地交換契約後並
          未履行，而丁○○既為明湖段650號土地所有權人之
          一，應有部分4分之l，可領取徵收補償費l,l27,879
          元，並由甲○○代為領取，約明如確定互換土地，被
          上訴人即以上開補償費補貼上訴人甲○○。嗣土地互
          換契約未能成立，詎上訴人甲○○拒不將代領之補償
          費1,127,879元返還。
四、上訴人則以：
   （一）上訴人甲○○與被上訴人及訴外人陳富滿、陳德春為
         兄弟，均為父親徐阿五之繼承人，該4人於徐阿五在世
         前之49年10月間，在訴外人即立會代書人陳立人見證
         下，就徐阿五所有財產訂立分居書，分居書第l項就承
         領水田之劃分，約定為：「承領水田座落大湖鄉○○
         段第四之四號一筆面積一甲三分九厘四毛四絲，及同
         段八○七號一筆面積五分一厘五毛，共計一‧九○九
         四甲，劃分予德春、富全、富滿三人平均分得，同段
         六四之九放領田一筆面積六分八厘五毛六絲劃與本圓
         所有，應各自保管耕作，嗣期滿後按照辦理登記手續
         」，嗣後上開4人即依照前揭分居書所載各自保管耕作
         ；被上訴人及訴外人陳富滿、陳德春甚且依據上開分
         居書約定，自行就4之4及807地號土地劃分各自耕作之
         範圍；而64之9地號土地則隨即交付上訴人甲○○l人
         使用耕作至今。嗣64-9號土地分割出649、603及650號
         。
   （二）次按依訴外人古金坊、古朝龍、古金浩、劉阿順、徐
         順基、吳盛松等人共同於84年5月10日出具四鄰證明載
         稱：「甲○○l人自民國49年根據分居書分居至今即使
         用耕作大湖鄉○○段649及603地號（前大湖鄉○○段
         64之9地號）土地至今繼續使用及耕作無誤」，益徵大
         湖鄉○○段649及603地號土地自49年起迄今，均由上
         訴人甲○○l人使用耕作；大湖鄉○○段4之4及807地
         號土地，自49年起均由被上訴人及陳富滿、陳德春三
         人各按約定之位置使用耕作迄今，上開事實亦為陳富
         滿於新竹地檢署85年度偵字第1056號侵占案件中供陳
         在卷。徐阿五死亡後，代書及地政機關告訴伊等每筆
         土地僅能登記為每人應有部分1/4，故伊等始按每人應
         有部分1/4而為登記。但甲○○已依分居書取得650號
         土地之事實上處分權。觀諸上訴人甲○○於60年12月
         間，將上開大湖段64之9地號之一部讓與訴外人陳勇志
         時，被上訴人及陳富滿、陳德春均應上訴人甲○○請
         求，配合將上開土地辦理分割增加64之42、64之43地
         號，並移轉登記予陳勇志，而辦理上開買賣登記之代
         書葉昌琪亦於臺灣新竹地方法院85年度易字第2358號
         案件中證稱上開64之42、64之43地號土地之買賣，出
         賣人有4人，該4人均自己去申請印鑑證明，並交付印
         章予伊用印等語，益徵上訴人甲○○對於伊所分得之
         64之9地號土地確實有事實上處分權，對4-4號土地則
         無處分權，此為甲○○、丁○○所明知，丁○○當然
         不可能以系爭買賣契約向甲○○購買4-4號土地持分。
   （三）又丁○○於55年間將分管之4-4號土地內之一分地賣予
         上訴人甲○○種橘子，嗣丁○○於80年間買回該部分
         土地，並未訂立買賣契約，前揭買回一分地之交易價
         額即卷附苗栗縣大湖地區農會所附轉帳傳票所示之50
         萬元，但並非系爭土地買賣契約，即未有被上訴人所
         指100萬元之情事。除非以50萬元向甲○○買回55年讓
         售予甲○○之一分地。況系爭大湖段4-4號土地面積僅
         13.524平方公尺，甲○○登記持分為4分之l，僅有3.3
         81平方公尺，即三分餘，丁○○主張伊先買二分，再
         交換其餘二分半，顯非實在。況0.2甲等於1.939.82平
         方公尺，被上訴人訴請給付2940平方公尺，亦非有據
         。
   （四）陳德春依上開分居書取得之農地更已於62年間，將其
         分管之4-4及807土地部分依照買賣雙方面踏區域抽出3
         分0厘l毛4絲出賣與被上訴人，同時移轉占有與被上訴
         人耕作迄今。另81年間，因台三線拓寬工程，64之9地
         號部分土地遭徵收，苗栗縣政府依照土地登記簿登記
         之土地所有權人資料造冊，並通知發放補償費，被上
         訴人因上開土地本即為上訴人甲○○所有，遂應上訴
         人甲○○要求，由甲○○代領並取得補償費所有權。
         而因訴外人陳富滿、陳德春翻悔不認帳，迄未歸還上
         開補償費予上訴人甲○○，上訴人甲○○始對陳富滿
         、陳德春提出侵占告訴。綜上足徵，上訴人甲○○就
         大湖段4之4及807地號土地並無任何可供讓與之權利，
         被上訴人自無與上訴人甲○○就上開4之4地號土地特
         定部分成立買賣契約之可能。縱系爭買賣契約為真正
         ，亦因被上訴人未履行給付價金之義務，上訴人陳本
         圓亦得依民法第264條第l項之規定主張同時履行之抗
         辯。
   （五）又上訴人甲○○取得上開補償費既係依據分居書而來
         ，並無委任關係之存在，當亦無返還與被上訴人之義
         務。再者，被上訴人主張上訴人間之贈與行為有害其
         債權，然查該債權係以給付特定物為標的之債權，依
         民法第244條第3項規定，自無同條第l項之適用。被上
         訴人訴請撤銷上訴人間贈與之債權及物權行為，亦屬
         無據等語。
    並上訴聲明：（一）原判決廢棄。（二）被上訴人在第一審
    訴及假執行之聲請均駁回；（三）第一、二審訴訟費用由被
    上訴人負擔。
五、本件被上訴人等之被繼承人丁○○起訴主張：伊與本件上訴
    人甲○○、訴外人陳德春、陳富滿等四人係兄弟，為徐阿五
    之繼承人。坐落苗栗縣大湖鄉○○段4-4號、同段807號、同
    段64-9號土地均為徐阿五生前所有，伊於80年ll月15日向上
    訴人甲○○買受坐落苗栗縣大湖鄉○○段4-4號土地內0.2甲
    部分，價金100萬元等語。惟上訴人否認有買賣之情事，併
    以依49年10月間所立分居書所載內容可知，伊並無系爭4-4
    號土地之事實上處分權，丁○○既明知此事，兩人不可能就
    系爭土地成立買賣契約及依丁○○於新竹地方法院85年度易
    字第2358號案件中証稱於80年買回伊於55年間出售予甲○○
    種橘子的土地，並無本件系爭買賣等前揭情詞置辯。經查：
    （一）丁○○主張甲○○於前揭時地將系爭土地0.2甲以總
          價出售予伊，伊並已付清價金等情，已據其提出不動
          產買賣契約書為証（見原審卷第15頁）。復經証人即
          代書葉春松証述明確（見原審卷第145至146頁）。另
          上訴人甲○○於苗栗地檢署91年度偵續字第29號陳富
          全告訴甲○○詐欺案件中，亦自承有收到100萬元，
          有調閱之上開偵查卷足稽。丁○○主張伊與被上訴人
          甲○○訂有本件買賣契約，洵堪認屬真正。
    （二）至上訴人甲○○固執分居書之分配內容為前述抗辯。
          被上訴人固否認分居書之真正，惟：
          （l）丁○○、甲○○、訴外人陳德春、陳富滿等四
               人係兄弟，為徐阿五之繼承人。坐落苗栗縣大
               湖鄉○○段4-4號、同段807號、同段64-9號土
               地均為徐阿五生前所有，渠等兄弟四人於52年
               10月12日辨理繼承登記各取得應有部分4分之l
               ，有土地登記簿謄本附卷足稽。但上開4-4號、
               807號土地由丁○○、陳德春、陳富滿三人各按
               約定之位置使用耕作迄今，而64-9號土地則由
               上訴人甲○○一人使用迄今。亦為雨造所自認
               在卷。
          （2）依上訴人所提出之分居書第一項所載：座落大
               湖鄉○○段第4-4號土地及同段807號土地劃分
               與德春、富全、富滿三人平均分得，同段第64-
               9號放領田一筆劃分與本圓所有（見原審卷第l1
               0至l12頁），此分居書所載分配使用內容正與
               甲○○四兄弟迄今使用渠等繼承系爭土地及807
               、64-9號土地狀態相符。反而與土地登記簿謄
               本所載權利狀態不符。另証人即代書陳立人於
               新竹地檢署85年偵字第1056號偵查案及新竹地
               方法院85年度易字第2358號審理中亦証稱該分
               居書係伊代筆，其上印章是由甲○○等人拿出
               來蓋的等語。証人古金坊於苗栗地檢署甲○○
               被訴詐欺案件中亦稱：伊有看過他們（指上訴
               人甲○○兄弟）之分產書，建議他們土地交換
               等語（見調閱之前開91年度偵續字第29號卷第
               15頁）。另陳富滿、陳德春於新竹地院85年度
               易字第2358號案件中亦承認其上印章為真正（
               見本院卷第55頁）。又丁○○於前開偵查案件
               中証稱分居書係就伊父親土地所作的分配方式
               ，一直到登記時，因代書、地政機關稱每筆土
               地只能登記4分之l，才會登記成每個人4分之l
               。另81年土地徵收補償金（指由64-9所分割出
               之650號）由甲○○領取，並未約定條件，因土
               地本來就是甲○○的等語。及丁○○於85年ll
               月13日出具說明書，由甲○○於同年月15日提
               出於新竹地院上開案件中附卷（見原審卷第116
               頁），其中亦稱：兄弟四人於49年立分居書，
               由其父交付甲○○大湖段64-9號土地，交付陳
               德春、丁○○、陳富滿三人系爭4-4、807號土
               地，四人均依照分居書之約定使用取得之土地
               等語。綜上，堪認上訴人所提出49年10月間所
               立分居書確屬真正。
          （3）另原大湖段64之9地號土地，於60年12月間因分
               割增加64之42及64之43地號，嗣上開64之42及
               64之43地號於62年l月間出售予訴外人陳勇志，
               所餘64之9地號，再於71年4月間因分割增加為
               64之9、64之108、64之109地號，80年7月間上
               開土地因重測變更為明湖段603、650、649地號
               。為兩造所自認在卷，復有土地登記簿謄本附
               卷足參。而甲○○出售上開64-42、64-43號土
               地時，該筆買賣由代書葉昌其辦理簽約，陳富
               全、陳富滿及陳富春均同意並配合辦理簽約、
               交付權狀及將所有權移轉登記予陳勇志名下。
               已經證人即代書葉昌其於前開新竹地院刑事案
               件中証述明確，有筆錄附卷足稽。足見丁○○
               、陳德春、陳富滿等「確知」分居書為真正，
               因此承認甲○○對大湖段64之9地號土地（重測
               後為明湖段603號）有事實上處分權。始於上訴
               人甲○○處分（出售）上開土地時，願無異議
               配合辦理一切土地分割及移轉手續（包括請領
               印鑑證明、交出權狀、出面蓋章）。並無事後
               立分居書者均同意解除分居書所載內容合意之
               証明。
          （4）是上開49年所立之分居書固屬真正，然不能因
               分居書所載為真正，即謂甲○○與陳福全間就
               系爭4-4號土地無本件買賣契約存在。蓋系爭
               4-4號土地內0.2甲部分買賣契約為真正，既經
               論述如前揭（l）所述，況買賣契約標的不以出
               賣人有處分權為契約成立之要件，出賣人就買
               賣標的物有無處分權係買賣契約是否能否履行
               之問題；且本件上訴人甲○○於55年間向陳富
               全買受系爭4-4號土地中之一分地（折合969.91
               7平方公尺）種植橘子，為上訴人所自陳在卷（
               見本院卷第166頁、116頁、原審卷第158頁），
               丁○○於上開新竹地院85年度易字第2358號案
               件中亦稱，伊於55年有賣下面的一分地予陳本
               圓，於80年買回等語（見本院卷附件5）。其另
               於上開苗栗地檢署91年偵續字第29號案件偵查
               中所稱伊向被告即甲○○購買系爭4-4號土地內
               二分地，他還有二分半的土地等語（見調閱之
               上開偵查卷第14頁），即顯係以土地登記簿謄
               本所載甲○○名下之系爭4-4號土地應有部分4
               分之l即3381平方公尺（雖依分居書載此均為陳
               福全、陳福滿與陳德春所有）加上甲○○於55
               年向陳福全所購得之系爭土地上一分種橘子地
               約970平方公尺，計算結果為4351平方公尺（約
               四分半），扣除本件買賣二分地，故為上開陳
               述。是其於新竹地院85年度易字第2358號案件
               中所稱買回即指本件買賣契約而言。上訴人徒
               以依土地登記簿謄本，兄弟四人就系爭4-4號土
               地各3381平方公尺，僅約三分半，扣除丁○○
               所稱餘二分半，僅餘一分地，顯與本件買賣不
               符，丁○○於80年以50萬元買回一分地，此與
               本件買賣不同為辯，顯非足取。蓋系爭買賣契
               約訂立日期為80年ll月5日，被上訴人所稱:50
               萬元給付以現金為之，另50萬元係向大湖農會
               貸款等語（見原審卷第144頁）。上訴人亦自承
               收到自大湖農會貸款之50萬元，雖其辯稱係陳
               富全另件買回一分地，然參諸系爭買賣契約上
               ，甲○○簽收100萬元之記載，丁○○匯入陳本
               圓帳戶50萬元之日期亦為80年ll月5日，有匯款
               單附卷足稽（見原審卷第150頁），上訴人復未
               能提出買賣另筆一分地之買賣合約，足証陳富
               全確有交付買賣價金100萬元予甲○○以購買本
               件系爭土地。該大湖鄉農會交易明細表上陳富
               全給付甲○○之50萬元，即系本件買賣價金之
               一部。上訴人所辯係另筆交易價金云云，顯非
               足取。至丁○○既明知依分居書，甲○○並無
               系爭4-4土地之事實上處分權，且僅向其買受一
               分地，何以願向甲○○買受二分地，應係其不
               願承認分居書之效力，認依土地登記簿謄本記
               載，甲○○有履行給付系爭4-4號土地二分地面
               積之能力所致。此觀諸甲○○兄弟四人均依分
               居書所載內容使用耕作，由甲○○一人使用自
               64-9號土地分割出649、603地號，其餘丁○○
               、陳富滿、陳德春則使用土地公告地價較低之
               4-4、807號土地，待自64-9號土地分割出之650
               號土地被徵收，發放補償金時，陳富滿、陳德
               春仍以登記名義人身分領取補償金，致與陳本
               圓興訟等情可知。
          （5）末查，上訴人雖就被上訴人之請求為同時履行
               抗辯，惟丁○○已支付買賣價金100萬元完畢，
               如前揭（4）所述，甲○○於上開刑事案件偵查
               中亦自承收到100萬元（見原審卷第23頁、苗栗
               地檢署91年度偵字第1273號、1274號不起訴處
               分書、調閱之苗栗地檢署91年度偵續字第29號
               卷第14頁反面），從而，上訴人所為同時履行
               之抗辯，亦非足取。
六、次查，上訴人甲○○於86年9月2日將上開大湖段4之4地號土
    地應有部分1/4，贈與其媳婦即上訴人辛○○，並於同年ll
    月27日辦妥移轉登記。則被上訴人本於民法第244條第l項規
    定，訴請撤銷上訴人間就系爭四之四號土地應有部分10000
    分之1434（即系爭4-4號土地買賣範圍），所為之贈與債權
    行為及移轉所有權物權行為，有無理由？
（１）按債務人所為之無償行為，有害及債權者，債權人得聲請
      法院撤銷之，民法第244條第l項定有明文。又89年5月5日
      修正施行之民法第244條第3項固增列「債務人之行為僅有
      害於以給付特定物為標的之債權者，不適用前二項之規定
      」，惟依民法債篇施行法第l條不溯及既往原則，其在修
      正施行前發生者，並不適用修正施行後之規定。本件上訴
      人甲○○既於80年ll月5日將系爭土地一部份出賣與被上
      訴人，自負有使被上訴人取得上開土地所有權之義務，則
      被上訴人主張上訴人甲○○將系爭土地無償贈與上訴人辛
      ○○之行為，有害及其對上訴人甲○○請求移轉登記土地
      所有權之債權，自屬有據。而上訴人甲○○所為有害及被
      上訴人請求移轉登記土地所有權之債權，雖係以給付特定
      物為標的之債權；惟上訴人甲○○係於86年ll月27日將系
      爭土地贈與上訴人辛○○，該贈與行為發生於民法第244
      條第3項修正施行之前，依上說明，自無該項規定之適用
      。次按債權人之債權，因債務人之行為，致有履行不能或
      困難之情形者，即應認為有損害於債權人之權利，故在特
      定債權，倘債務人所為之有償行為，於行為時明知有損害
      於債權人之權利，而受益人於受益時，亦知其情事者，債
      權人即得行使民法第244條第2項之撤銷權以保全其債權，
      並不以債務人因其行為致陷於無資力為限（最高法院45年
      台上字第1316號判例意旨參照）。本件被上訴人請求移轉
      登記之債權既因上訴人甲○○之贈與行為，致有履行不能
      之情形，則被上訴人聲請撤銷上訴人間有害及其特定債權
      之贈與行為及移轉所有權登記之物權行為，於法即屬有據
      。從而被上訴人依民法第244條第l、4項規定，請求撤
      銷上訴人甲○○、辛○○間就系爭土地應有部分10000分
      之1434，於86年9月2日所為之無償贈與債權行為，及於同
      年ll月27日所為移轉所有權登記之物權行為。上訴人辛
      ○○應將上開土地所有權移轉登記予以塗銷，自無不合。
（２）次按物之出賣人，負交付其物於買受人，並使其取得該物
      所有權之義務，民法第348條第l項定有明文。本件上訴人
      甲○○於80年ll月5日將其所有系爭土地應有部分其中之
      0.2甲即0.1940公頃出賣予被上訴人，被上訴人並已付清
      買賣價金等情，業如前述，則依上開規定，上訴人甲○○
      自負有交付上開土地於被上訴人，並將所有權移轉登記予
      被上訴人之義務。茲上訴人甲○○既尚未將系爭土地應有
      部分10000分之1434即面積0.1940公頃，移轉登記予被上
      訴人，從而，被上訴人依上開規定及繼承之法律關係，請
      求上訴人甲○○應將系爭土地應有部分10000分之1434移
      轉登記與被上訴人，亦屬有據。是被上訴人先位之訴，既
      有理由，本院就其依民法第256、259、226條所提備位之
      訴，自無庸審究，併此敘明。
七、再者，被上訴人主張：因台三線拓寬工程徵收上開650地號
    部分土地，苗栗縣政府遂依土地登記簿所載，按上訴人甲○
    ○、被上訴人及訴外人陳富滿、陳德春應有部分各1/4，通
    知發放補償費每人各1,127,879元，而被上訴人之上開補償
    費係由上訴人甲○○領取，上訴人甲○○迄未交付被上訴人
    等情。固為兩造所自認（見本院卷第117頁反面），並有土
    地登記簿謄本附卷，及有苗栗縣政府轉發補償費通知附在苗
    栗地檢署91年度偵字第1273號偵查卷宗足憑（見85偵1056號
    卷第8至23頁、91偵1273號卷第17至20頁、原審卷第131、
    132頁）。惟被上訴人主張：曾就坐落同鄉○○段807、同段
    4之4地號土地與同鄉○○段649、603地號土地成立交換契約
    ，被上訴人因而將相關之證件交由上訴人甲○○代為領取台
    三線補償金。嗣交換契約未履行，上訴人甲○○自應依委任
    關係返還上開補償金等語。則為上訴人所否認。依舉証責任
    分配之法則，被上訴人自應就主張之事實負舉証責任。經查
    ：
    （l）被上訴人就委由甲○○領取上開補償金之事由，於本
         件中固稱：因土地交換事宜而由甲○○另外領取陳富
         全之土地徵收補償費，或稱：甲○○與丁○○間確曾
         就坐落大湖鄉○○段807、4-4號土地與同鄉○○段649
         、603號土地成立交換契約，丁○○因而將相關証件交
         由上訴人甲○○代領上開補償金等語（見原審卷第160
         頁、本院卷第84頁）。惟丁○○與甲○○於苗栗地檢
         署91年度偵字第1273號甲○○被訴侵占刑事案件偵查
         中均稱：81年領取土地徵收補償金是在開路之前，而
         証人古金坊亦証稱：甲○○表示要交換土地係在正要
         開路的時候及伊有協調土地交換，但因丁○○不同意
         而做罷，且沒有談補償金乙事等語。該不起訴處分書
         遂認依古金坊所述，甲○○提議交換土地，係在台三
         線拓寬之後，告訴人（即丁○○）則自承補償金於開
         始拓寬工程前即已發放，既然補償金之領取在先，倡
         議交換土地在後，尚不得徒因甲○○領取補償金而遽
         以推論二人確有交換土地之協議云云（見調閱之苗栗
         地檢署91年度偵字第1273號卷26頁、第28頁反面、第3
         頁）。是自不足以認甲○○領取補償金確係因其與陳
         富全間之土地交換協議所生之條件。況丁○○於85年5
         月間於新竹地檢署85年偵字第1056號案件中則稱：明
         湖段650號土地徵收補償費同意由甲○○領，沒有約定
         任何條件、因為這個地就是他的。（見本院卷第107至
         l10頁）。是依上開陳述及分居書所載，縱當時丁○○
         委由甲○○領取土地補償費，亦應非委任關係，有要
         求甲○○事後返還受託處理事務所收取之金錢之意思
         。再參諸丁○○於81年委由甲○○領取系爭650號土地
         補償費，迄85年間甲○○告訴領取補償費之陳德春、
         陳富滿侵占時，已有數年，苟丁○○仍主張依土地登
         記簿謄本所載，伊應主張有4分之l權利時，何以仍為
         上述不利於其權利之証述；且迄93年間長達十二年方
         提起本件訴訟，訴請返還補償金。益証，其於本件起
         訴前，仍係認兄弟間分產應依分居書所載，甲○○有
         650號土地之所有權，故650號土地補償費應由甲○○
         領取，乃交付印鑑等由甲○○前去領取所致。此由陳
         富全、陳德春、陳富滿等三人於甲○○出售系爭64-9
         號土地之一部予訴外人時，亦無異議配合，復持續依
         分居書所載方案使用耕作土地之情形可知。
    （2）又丁○○起訴時係稱：兩人約明如確定要互相換地，
         即將所委託代領之補償金補貼甲○○，惟該換地之計
         劃因甲○○聲稱其家人之反對而未成立（見原審卷第6
         頁），是足見委由甲○○領取補償費在先，難認委由
         甲○○領取補償費時即同時約明交換土地之條件。且
         縱如丁○○所言，其與甲○○成立有交換契約，由陳
         富全以所有大湖鄉○○段649地號及603地號持分與陳
         本圓所有之大湖807、4-4號土地持分交換，丁○○尚
         須補貼甲○○金錢屬實。亦係委由甲○○領取補償費
         之後方有約定換地之舉，則兩造契約如已成立，陳本
         圓領取補償金係丁○○為履行契約所為之委任，在未
         因依約定解除權或法定解除權解除契約之前，亦無從
         請求返還。被上訴人迄今未舉証証明如何、何時成立
         交換契約及其內容，自難信其於先前委由甲○○領取
         補償金行為與換地契約有何關係？亦難因交換契約未
         成立而得請求返還補償金。
   從而，被上訴人依委任關係，請求上訴人甲○○返還土地補
   償金l,l27,879元及利息，即非有據，應予駁回。
六、綜上論述，被上訴人本於民法第244條第l項規定，訴請撤銷
    上訴人間就系爭土地應有部分10000分之1434，所為之贈與
    債權行為及移轉所有權物權行為，並依同條第4項規定請求
    上訴人辛○○塗銷上開不動產所有權移轉登記以回復原狀；
    及被上訴人本於買賣之法律關係，訴請上訴人甲○○應將系
    爭土地應有部分10000分之1434移轉登記與被上訴人；即有
    理由，應予准許，被上訴人先位聲明既有理由，其備位聲明
    ，即無庸再加審酌。是原審就被上訴人此部分先位聲明部分
    （即於本院減縮土地面積為10000分之1434部分），為被上
    訴人勝訴之判決，於法並無不合，上訴意旨指摘原判決此部
    分不當，求予廢棄改判，為無理由，應予駁回。至被上訴人
    本於委任之法律關係，訴請上訴人甲○○給付因處理委任事
    務所收取之補償費1,127,879元，及自93年l0月7日起至清償
    日止按週年利率百分之5計算之法定遲延利息部分，則無理
    由，原判決遽以准許，尚非有據，其假執行之聲請失所依附
    ，應併予駁回。上訴意旨指摘原判決此部分不當，求予廢棄
    ，自屬有理，應由本院予以廢棄改判如主文第二項所述。又
    本件判決基礎已臻明確，兩造其餘攻擊、防禦及證據方法，
    核與判決結果不生影響，毋庸逐一論列，附此敘明。
七、據上論結，本件上訴為一部有理由、一部無理由，依民事訴
    訟法第449條第l項、第450條、第79條、第85條第l項前段，
    判決如主文。
中　　華　　民　　國　　96　　年　　12　　月　　12　　日
                  民事第六庭    審判長法　官  袁再興
                                      法　官  陳賢慧
                                      法　官  吳惠郁
以上正本係照原本作成。
上訴人得上訴，被上訴人不得上訴。
如對本判決上訴，須於收受判決送達後20日內向本院提出上訴書
狀，其未表明上訴理由者，應於提出上訴後20日內向本院提出上
訴理由書（須按他造人數附具繕本）。
上訴時應提出委任律師為訴訟代理人之委任狀。具有民事訴訟法
第466條之1第1項但書或第2項之情形為訴訟代理人者，另應附具
律師及格證書及釋明委任人與受任人有該條項所定關係之釋明文
書影本。
                                      書記官  江玉萍
中　　華　　民　　國　　96　　年　　12　　月　　13　　日
                                                      Ｍ
